臺灣臺北地方法院民事判決　　　　　　　99年度訴字第5276號
原　　　告　周鉑凱
訴訟代理人　許獻進律師
被　　　告　張子民
訴訟代理人　董家豪律師
上列當事人間移轉稅籍事件，經本院於民國100 年3 月4 日言詞
辯論終結，判決如下：
    主  文
被告應於原告給付新臺幣貳仟壹佰萬元後，將被告所有之臺北市
○○區○○街四十七號及同址五十三號未登記建物暨附著物之稅
籍移轉登記予原告。
訴訟費用由被告負擔。
    事實及理由
一原告方面
(一)主張：
  原告於民國97年12月6 日與被告簽訂買賣契約書，約定被告將
  其所有之臺北市○○區○○街47號及同址53號之未登記建物暨
  附著物（下稱系爭建物），以新臺幣（下同）4,200 萬元出售
  予原告，並由被告委託之訴外人林森敏擔任見證律師（下稱系
  爭買賣契約）。依系爭買賣契約第2 條約定，原告於簽約同時
  給付第1 期款1,260 萬元（即價金30 %）予被告，被告則應於
  原告給付第2 期款840 萬元（即價金20% ）後，將辦理系爭建
  物稅籍移轉之相關文件交予原告，原告應同時將面額1260萬元
  支票交予林森敏保管，俟原告完成稅籍移轉手續後，再由林森
  敏將上述支票交付被告，以給付第3 期款1,260 萬元（即價金
  30% ）。原告自98年9 月起數次欲交付第2 期款840 萬元，被
  告均以公務繁忙為由而未受領，經原告於98年12月3 日以臺北
  34支局第2443號存證信函通知被告，原告將於12月5 日下午5
  點30分前往臺北市○○路○ 段5 號9 樓之2 林敏森律師事務所
  ，或於同日晚間7 點前往被告位於臺北市○○區○○街47號住
  處，給付第2 期款840 萬元予被告，並表示被告亦可提供銀行
  帳戶以供原告匯款。惟被告既未到場受領，復未提供銀行帳戶
  予原告，而拒不收受。原告遂另於100 年1 月20日以臺北34支
  局第116 號存證信函通知林森敏，原告將於100 年1 月25日下
  午2 點前往其事務所交付第3 期款，仍遭林森敏電告拒收，原
  告自得依民法第267 條規定、系爭契約書第2 條第2 項約定，
  請求被告將系爭建物之稅籍移轉登記予原告等語。
(二)對被告抗辯之陳述：
  系爭契約書第2 條二所稱「甲方（即原告）應於受乙方（即被
  告）通知日起5 日內將本期價款開立即期支票交付乙方。」乃
  於原告未依約給付第2 期款時，被告得催告原告於5 日內給付
  之約定，並非原告提出給付之前提要件，今原告已提出給付，
  自無適用該條之餘地。又被告雖抗辯其交付移轉稅籍資料之義
  務，應在其通知原告於5 日內提出支票，並經其指定支票受款
  人，且支票兌現後始發生云云。惟在原告提出給付而遭被告拒
  絕受領之情形下，均因被告放棄或條件視為成就，不得以之為
  拒絕辦理稅籍移轉登記之理由。
(三)聲明：被告應將臺北市○○區○○街47號及53號房屋之稅籍移
  轉登記予原告。
二被告方面
(一)抗辯：
  依系爭買賣契約第2 條二、五之約定，倘原告逾12月未給付第
  2 期款，應由被告通知原告於5 日內提出支票，經被告指定支
  票受款人，且支票兌現後，被告始有交付移轉稅籍資料之義務
  。兩造於97年12月6 日簽訂系爭契約，第1 期款於同日交付，
  則第2 期款已逾12個月尚未交付，被告既未通知原告給付第2
  期款，亦未指定該受款之人，支票復未兌現，原告強要被告接
  受款項，甚至藉此逼迫被告提出稅籍資料，即屬違反上開約定
  ，被告自無提出稅籍資料之義務。又系爭買賣契約第4 條五、
  六之約定，賦予原告於簽訂系爭契約書之日起4 年內，有無條
  件解除契約之權限，基於平衡兩造利益，避免被告收受價金後
  ，仍須負擔不確定之解約風險，而致無法自由使用價金，卻須
  交付稅籍資料使原告得以辦理稅籍過戶之弊。是在被告未通知
  原告交付第2 期款及指定受款人前，原告無權主動要求被告受
  領價金。再依系爭契約第4 條第3 項之約定，被告於權利變換
  完成前，並無搬遷義務，惟原告之員工劉憶勳竟向被告表示，
  稅籍資料移轉後，即會要求被告全戶搬離並拆除現址，倘原告
  拆除現址後不進行都市更新，反而行使解除權，被告權益已然
  受損且無法回復。
(二)聲明：原告之訴及假執行之聲請均駁回。
三原告於97年12月6 日與被告簽訂系爭買賣契約，約定被告將系
  爭建物，以4,200 萬元出售予原告，由被告委託之林森敏擔任
  見證律師，原告並於簽約同時給付第1 期款1,260 萬元（即價
  金30 %）予被告。嗣原告於98年12月3 日以臺北34支局第2443
  號存證信函通知被告，將於12月5 日下午5 點30分前往臺北市
  ○○路○ 段5 號9 樓之2 林敏森律師事務所，或於同日晚間7
  點前往被告位於臺北市○○區○○街47號住處，給付第2 期款
  840 萬元予被告，並表示被告亦可提供銀行帳戶以供原告匯款
  ，為被告拒絕受領。又原告另於100 年1 月20日以臺北34支局
  第116 號存證信函通知林森敏，原告將於100 年1 月25日下午
  2 點前往其事務所交付第3 期款1,260 萬元，並檢附已備妥發
  票日期為100 年1 月19日，面額1,260 萬元之支票影本，仍遭
  林森敏電告拒收等情，除為兩造不爭執外，並有系爭買賣契約
  書、支票影本、存證信函（本院卷第9-11、12-13 、14-15 、
  44-46 頁）在卷可憑，堪認屬實。
四兩造爭執要點及本院之判斷：原告起訴主張，其遵期給付系爭
  買賣契約之第2 期款840 萬元及第3 期款1,260 萬元予被告，
  被告均拒絕受領，條件視為成就，依系爭買賣契約第2 條二、
  三之約定請求被告將系爭建物之稅籍移轉登記予原告。被告則
  以，在其未通知原告交付第2 期款及指定受款人前，移轉稅籍
  之義務尚未發生，且依系爭買賣契約之精神，被告有拒絕受領
  價金之權利等語，資為抗辯。是本件之爭點應為：(1)被告是否
  有拒絕受領第2 、3 期價金之權利？(2)被告是否負有移轉稅籍
  予原告之義務（包括交付移轉稅籍所需文件及容忍原告完成稅
  籍移轉手續）？茲分述如下：
(一)被告是否有拒絕受領第2 、3 期價金之權利？
  系爭買賣契約第4 條五約定：「甲方得於乙方點交買賣標的前
  ，經60日以上之事先通知無條件解除本約，乙方應自本約解除
  日起90日內將甲方已交付價款，扣除一切乙方因本交易所發生
  之稅捐及成本、費用後，就餘款開立即期支票（不含利息）交
  付見證律師保管。見證律師應於買賣標的水、電等公用事業單
  據用戶名稱及稅籍移轉回乙方名下後，將託管價款交付甲方。
  」。第4 條六約定：「自本契約簽訂日起算4 年內甲方若未主
  張前款解約權，視為甲方拋棄事項解約權，甲方至遲應自上揭
  4 年期限屆滿日起90日交付全部買賣價款。」。由此觀之，系
  爭買賣契約雖賦予原告於簽訂系爭契約書之日起4 年內有解除
  權，惟被告於原告行使此項解除權後所負返還已收價金之責任
  ，不僅得扣除所有因系爭買賣契約所發生之稅捐及成本、費用
  ，且不包括被告於受領價金期間所得之利息收益，顯已平衡兩
  造利益，難認對被告有何不公之處。又依上述約定，原告行使
  解除權後，應將系爭建物之水、電等公用事業單據用戶名稱及
  稅籍名義等，移轉登記予被告，履行其應負之回復原狀責任後
  ，始能取得被告返還之價金，亦已足以保障被告之權利，被告
  辯稱基於平衡兩造利益，避免被告收受價金後，仍須負擔不確
  定之解約風險，而致無法自由使用價金，卻須交付稅籍資料使
  原告得以辦理稅籍過戶之弊，被告有拒絕受領之權云云，實屬
  無稽。
(二)被告是否負有移轉稅籍予原告之義務（包括交付移轉稅籍所需
  文件及容忍原告完成稅籍移轉手續）？
  (1)系爭買賣契約第2 條二約定：「第2 期款（移轉稅籍資料交
    付）：甲方應於第1 期款支付後12個月內支付第2 期款買賣
    總價20% 。逾上揭期限，甲方應於受乙方通知日起5 日內將
    本期價款開立即期支票交付乙方。支票兌現後，乙方應同時
    將買賣標的物稅籍移轉相關資料交付甲方，甲方亦同時將第
    3 期款開立即期支票交付見證律師保管。」，同條三約定：
    「第3 期款（稅籍移轉）：買賣總價款30% 。乙方將稅籍資
    料移轉甲方後，甲方應於10日內完成移轉手續，見證律師（
    即林敏森）應於買賣標的稅籍移轉至甲方名下後，將託管之
    本期價款交付乙方。」。依上述約定可知，兩造交付第2 期
    以後之價金及履行相關義務之流程應為，原告應在支付第1
    期款後12個月內（即98年12月6 日前）支付第2 期款840 萬
    元予被告，而被告於前述支票兌現後，則應交付系爭建物之
    稅籍移轉資料予原告，原告並應同時交付第3 期款之即期支
    票（面額1,260 萬元）予林敏森，俟辦妥稅籍移轉手續，林
    敏森即應將前述支票交付被告收受。是原告於支付第2 期款
    840 萬元（兌現）予被告後，被告即負有交付移轉稅籍所需
    文件予原告之對待給付義務；而原告於被告履行此項義務後
    ，更有交付第3 期款之即期支票（面額1,260 萬元）予林敏
    森保管之義務。再依系爭買賣契約第2 條三之約定，被告於
    交付移轉稅籍所需文件予原告後，負有容忍原告辦理系爭建
    物稅籍移轉手續之義務，嗣稅籍移轉登記完成後，林敏森即
    應將其保管之上述支票交付被告收受，原告並負有使上述支
    票兌現，以履行其給付第3 期價金之義務。
  (2)按債務人非依債務本旨實行提出給付者，不生提出之效力。
    但債權人預示拒絕受領之意思，或給付兼需債權人之行為者
    ，債務人得以準備給付之事情，通知債權人，以代提出，民
    法第235 條定有明文。該條所謂已提出之給付，係指債務人
    依債務本旨，於適當之處所及時期實行提出給付者而言。經
    查，原告於98年12月3 日以臺北34支局第2443號存證信函通
    知被告，將於12月5 日下午5 點30分前往臺北市○○路○ 段
    5 號9 樓之2 林敏森律師事務所，或於同日晚間7 點前往被
    告位於臺北市○○區○○街47號住處，給付第2 期款840 萬
    元予被告，並表示被告亦可提供銀行帳戶，以供原告匯入將
    第2 期款，此項通知已到達被告，為被告受領等情，前已詳
    述。則系爭買賣契約既未約定第2 期款交付之地點，依民法
    第314 條第2 款規定，非以給付特定物為標的者，應於債權
    人之住所地為清償，是原告欲於第2 期款840 萬元給付期限
    前之98年12月5 日前往被告位於臺北市○○區○○街47號之
    住處給付第2 期款840 萬元，應認已依債務本旨，於適當之
    處所及時期實行提出給付。據此，原告既已於系爭買賣契約
    第2 條二前段所約定之期限內提出給付，被告自負有交付移
    轉稅籍所需文件對待給付之義務，而無適用同條後段之餘地
    ，被告抗辯原告應待其通知，始能提出給付云云，自屬無據
    。再被告既已拒絕受領原告第2 期款之給付，顯已預示其拒
    絕受領第3 期款之意思，則原告於100 年1 月20日以臺北34
    支局第116 號存證信函通知林森敏，將於100 年1 月25日下
    午2 點前往其事務所交付第3 期款1,260 萬元，並檢附已備
    妥發票日期為100 年1 月19日，面額1,260 萬元之支票影本
    ，而告以準備給付之旨，以代提出，已生提出給付之效力，
    被告即負有容忍原告辦理系爭建物稅籍移轉手續之義務，其
    抗辯被告尚未通知原告給付價金，被告交付移轉稅籍資料之
    義務尚未發生云云，亦無理由。
五綜上所述，原告本於系爭買賣契約之法律關係，請求被告將系
  爭建物之稅籍移轉登記予原告，為有理由，應予准許。惟因原
  告現實上尚未交付第2 、3 期價金（合計2,100 萬元），給付
  價金之債務並未消滅，自應為命原告為對待給付之判決，併予
  敘明。
六本件事證已臻明確，被告請求傳訊證人張子乾部分，核無必要
  。至兩造其餘主張陳述及所提之證據，經本院斟酌後，認均不
  足以影響本判決之結果，自無逐一詳予論駁之必要，併此敘明
  。
七訴訟費用負擔之依據：民事訴訟法第78條。
中    華    民    國   100    年    3     月    18    日
                  民事第六庭    法  官  邱蓮華
以上正本係照原本作成。
如對本判決上訴，須於判決送達後20日內向本院提出上訴狀。如
委任律師提起上訴者，應一併繳納上訴審裁判費。
中    華    民    國   100    年    3     月    18    日
                                書記官  黃曼琳